【裁判字號】    97,訴,426
【裁判日期】    971030
【裁判案由】    化粧品衛生管理條例
【裁判全文】
臺北高等行政法院判決
                                       97年度訴字第426號
                              .
原      告  允盛科技有限公司
代  表  人  甲○○董事）住臺.
            送達處所：臺北市大.
                          3 .
被      告  臺北市政府衛生局
代  表  人  邱文祥（局長）住同上
訴訟代理人  乙○○
上列當事人間因化粧品衛生管理條例事件，原告不服臺北市政府
中華民國96年11月19日府訴字第09670300600 號訴願決定，提起
行政訴訟。本院判決如下：
    主  文
原告之訴駁回。
訴訟費用由原告負擔。
    事  實
一、事實概要：原告未經申請廣告核准，於「unimall 統一購物
    便」網站刊登「SANA抗痘美背化妝水」化粧品廣告，並有「
    ……能清淨肌膚、收斂肌膚、保持乾淨的肌膚，避免青春痘
    形成……」等詞句，案經臺中縣烏日鄉衛生所於民國（下同
    ）96年4 月21日查獲，經臺中縣衛生局以96年5 月10日衛藥
    字第0960021548號函請被告查處。被告嗣於96年6 月13日訪
    談原告代表人甲○○，並製作調查紀錄表後，認原告違反化
    粧品衛生管理條例第24條第2 項規定，乃依同條例第30條規
    定，以96年6 月21日北市衛藥食字第09634512600 號行政處
    分書處原告新臺幣（下同）3 萬元罰鍰，並命違規廣告應立
    即停止刊登（下稱原處分）。原告不服，向臺北市政府提起
    訴願，遭決定駁回後，遂向本院提起本件行政訴訟。
二、兩造聲明：
  (一)原告聲明：訴願決定及原處分均撤銷。
  (二)被告聲明：駁回原告之訴。
三、兩造之爭點：
  1.被告認系爭廣告係原告所登載，於法是否有據？
  2.原告得否以進口商未配合辦理系爭廣告之申請，而免受處罰
    ？
  (一)原告主張之理由：
    1.關於unimall 統一購物便網站內所販售之SANA抗痘美背化
      妝水未於其網站內刊登粧廣字號，致原告遭被告處分乙事
      ，查：
      (1)此商品來源係由原告向佰路達（進口商）購買後，透過
        原告與unimall 統一購物便之合作關係，由unimall 統
        一購物便於網站上對外販售。
      (2)針對此項商品，原告曾於96年5 月11日向被告申請粧廣
        字號（有申請書附鈞院卷頁14可憑），但經被告廣告核
        定人員告知，此項商品之粧廣字號應由進口商直接申請
        ，原告並非進口商，故無申請粧廣字號之資格。
      (3)原告曾多次要求進口商儘速辦理粧廣字號申請事宜，但
        進口商告知僅須刊登此項商品之粧輸字號即可，至於粧
        廣字號申請事宜則遲遲未見其處理。
      (4)原告於96年6 月中旬接受被告承辦人員約談時，曾說明
        本件原委並告知市○○○○○路或店舖通路雖皆有販售
        此商品，但礙於進口商拒絕申請粧廣字號之故，所有販
        售業者皆無法刊登粧廣字號（或只刊登粧輸字號），若
        欲徹底解決此問題，被告應一併約談進口商進行協調處
        理，但被告承辦人員卻以繁瑣為由，拒絕此項要求。
    2.本件商品之刊登處為unimall 統一購物便網站，但因該商
      品係由原告提供，經被告轉而約談原告後，以未經事先申
      請廣告核准即擅自刊登為由，對原告處罰款3 萬元。但針
      對此項商品原告並無資格申請粧廣字號，且原告要求一併
      約談進口商協助處理時卻又遭到被告承辦人員拒絕，並當
      面訓斥未完全熟讀相關法令前怎可任意開立公司營業…等
      語，事後亦執意只針對原告所涉及之部分為片面處埋，至
      於廣告實體商及進口商所涉及部分則一概置之不理。
    3.再云，本件產品之售價約350 元（含運費），申請粧廣字
      號10樣商品之費用為3,400 元，在原告遵守法令已申請的
      眾多粧廣字號中，因無申請資格而獨缺此項商品之情狀下
      ，被告竟處以3 萬元之高額罰款，試問，本件是否屬重大
      錯誤或對社會造成任何嚴重影響？又本件裁定罰款金額之
      標準何在？未見被告有適當說明。
    4.原告自94年起即陸續接獲被告來函，自到被告處所說明交
      易流程、修改產品敘述及用語、申請粧廣字號、展延粧廣
      字號有效期限以及接受被告之處分罰款等，原告皆全力配
      合，一旦接獲被告來函即將相關爭議產品予以下架處理或
      修飾用語，亦多次委託各進口商或製造商協助申請相關粧
      廣字號。但在接受處分並配合法規的處理過程中，只要稍
      有延遲（部分產品之粧廣字號剛逾有效期限或部分產品仍
      處於展延申請中…）或些微瑕疵（產品說明內容與送審內
      容部分不一致或尚未更正送審核定後之內容…），則又接
      獲被告之發函，進而無條件接受罰款處分。原告實願意遵
      守法令，懇請鈞院斟酌本件是否有執法缺失及處分過當之
      情事。
    5.系爭產品係原告交給「unimall 統一購物便」網站去販售
      ，原告並非刊登廣告者，而係由網站業者刊登廣告，且系
      爭產品是由進口商提供給原告販售，原告非進口商，沒有
      資格去申請系爭產品之粧廣字號，所以被告不應處罰原告
      ，而應要求產品進口商去申請粧廣字號。
    6.系爭產品開立發票過程為：原告將產品寄放在網站業者處
      ，由網站業者直接賣給消費者，之後再跟原告算錢，故是
      由網站業者直接開發票給消費者，而原告將產品賣給網站
      業者，也有開立發票給他們。
    7.原告代表人接受被告約談時，自承刊登系爭廣告實因原告
      只是提供產品及產品文字說明給網站業者，並沒有直接去
      刊登廣告。
  (二)被告主張之理由：
    1.按化粧品衛生管理條例第2 條規定：「本條例所稱衛生主
      管機關︰在中央為行政院衛生署；在直轄巿為直轄巿政府
      ；在縣（巿）為縣（巿）政府。」第24條第2 項規定：「
      化粧品之廠商登載或宣播廣告時，應於事前將所有文字、
      畫面或言詞，申請中央或直轄市衛生主管機關核准，並向
      傳播機構繳驗核准之證明文件。」第30條第1 項規定：「
      違反第24條第1 項或第2 項規定者，處新臺幣5 萬元以下
      罰鍰；……。」
      臺北市政府94年2 月24日府衛企字第09404404400 號公告
      ：「主旨：公告修正本府90年8 月23日府秘二字第901079
      8100號公告有關本府主管衛生業務委任事項，自即日起生
      效。…公告事項：修正後本府90年8 月23日府祕二字第90
      10798100號公告略以：『…六、本府將下列業務委任本府
      衛生局，以該局名義執行之…（二）化粧品衛生管理條例
      中有關本府權限事項。…』」
      95年9 月15日修正之臺北市政府衛生局處理違反各項醫療
      衛生法規案件統一裁罰基準：「…二、違反…化粧品衛生
      管理條例…之統一裁罰基準如以下各種裁罰基準表…（七
      ）處理違反化粧品衛生管理條例統一裁罰基準表…」。該
      裁罰基準表節錄如下：
    ┌─────────────┬──────────┐
    │項    次                  │10                  │
    ├─────────────┼──────────┤
    │違反事實                  │化粧品廣告違規      │
    ├─────────────┼──────────┤
    │法規依據                  │第24條、第30條      │
    ├─────────────┼──────────┤
    │法定罰鍰額度或其他處罰    │新臺幣5 萬元以下罰鍰│
    ├─────────────┼──────────┤
    │統一裁罰基準（新臺幣：元）│一、第1 次違規處罰鍰│
    │                          │    新臺幣3 萬元……│
    ├─────────────┼──────────┤
    │裁罰對象                  │法人（公司）或自然人│
    │                          │（行號）            │
    └─────────────┴──────────┘
    2.卷查原告未經申請廣告核准，即於「unimall 統一購物便
      」網站（網址：http://www.unimall.com.tw/goods.asp?
      ID=2006C8B010000）刊登化粧品廣告之違規事實，有臺中
      縣衛生局96年5 月10日衛藥字第0960021548號函檢送監視
      藥物化粧品廣告紀錄表、違規廣告網頁（原處分卷頁57-
      66）、統一行銷整合股份有限公司96年5 月14日電子郵件
      回覆函（原處分卷頁49）以及被告96年6 月13日訪談原告
      代表人甲○○之調查紀錄表（原處分卷頁36）等附卷可稽
      ，此外原告代表人甲○○於96年6 月13日在被告所作調查
      紀錄中亦坦承略以「案內廣告係本公司刊登…產品屬性為
      一般化粧品…」等情事，是以系爭廣告自應認屬原告之違
      規行為，則被告以原告為本件之處分對象，於法並無不合
      （查化粧品衛生管理條例第24條第2 項規定係以違規行為
      人為處分之對象，然廣告之責任歸屬，應就事實予以認定
      ），是以本件違規事證明確，堪予認定，原處分自屬有據
      。
    3.至原告主張並非進口商，故無申請之資格乙節。按此係原
      告與進口商之間內部關係，並非得以免除原告所應負公法
      上責任之理由。是以系爭廣告既係原告所刊登，且前開處
      理違反化粧品衛生管理條例統一裁罰基準對違反化粧品衛
      生管理條例第24條規定之裁罰，已明定第1 次違規處3 萬
      元罰鍰，則被告依化粧品衛生管理條例第24條、第30條及
      前開裁罰基準處分原告，並無違誤。另原告辯稱針對此項
      商品原告並無資格申請粧廣字號，且原告要求一併約談進
      口商協助處理時卻又遭到被告承辦人員拒絕，並當面訓斥
      未完全熟讀相關法令前怎可任意開立公司營業…等語，事
      後亦執意只針對原告所涉及之部分做片面處理乙事，純為
      事後飾詞（經查被告承辦人並未認可其說法），且前後所
      述矛盾，不足採憑，並無礙於違規事實之成立。復查依化
      粧品衛生管理條例第24條第2 項及第30條第1 項規定，化
      粧品廣告之行為人負有於登載或宣播廣告前，應先將廣告
      之內容向主管機關申請並獲核准後始得刊播之義務，如有
      違反，即應予處罰。況且原告經營化粧品買賣業務多年（
      91年7 月12日迄今），且迭經數次違規，據此原告對化粧
      品衛生管理條例等相關規定應相當熟稔。又查本件系爭違
      規廣告其廣告內容刊載有品名、商品特色、商品價格、廠
      商名稱、地址、客服專線：0000-000-000、購物車、訂購
      說明…等等，藉由傳遞訊息以招徠消費者循線購買的消費
      行為，綜觀所為違規情事，洵堪認定。從而，原告未經申
      請核可即於「unimall 統一購物便」網站刊登「SANA抗痘
      美背化妝水」化粧品廣告，被告援引修正後之罰鍰額度依
      化粧品衛生管理條例處分，並命違規廣告應立即停止刊登
      ，揆諸首揭規定，並無不合。
    4.另查原告曾於96年5 月11日向被告申請系爭產品之粧廣字
      號，但因該產品係含藥化妝品，須由進口商提出申請，而
      原告並非產品進口商，故遭被告予以刪除，惟其仍違法刊
      登廣告，被告以其違反化妝品管理條例第24條第2 項，依
      同條例第30條第1項規定處分原告，並無違誤。
    理  由
一、原告起訴主張：「unimall 統一購物便」才是系爭化粧品廣
    告之刊登者，且刊登前，原告曾向被告申請許可，但經否准
    ，被告並告知應由進口商直接申請，原告並非進口商，故無
    申請之資格，惟進口商一再以僅須刊登此項商品之粧輸字號
    即可為由拒絕申請，致原告遭被告處罰，為此訴請如聲明所
    示云云。
二、被告則以：原告曾就系爭化粧品廣告向被告提出申請，惟未
    獲核准，詎原告仍於96年4 月21日於「unimall 統一購物便
    」網站刊登「SANA抗痘美背化妝水」系爭廣告，並有「……
    能清淨肌膚、收斂肌膚、保持乾淨的肌膚，避免青春痘形成
    ……」等詞句，於法有違，被告據以作成原處分，並無違誤
    等語置辯，求為判決駁回原告之訴。
三、按化粧品衛生管理條例第24條第2 項規定：「化粧品之廠商
    登載或宣播廣告時，應於事前將所有文字、畫面或言詞，申
    請中央或直轄市衛生主管機關核准，並向傳播機構繳驗核准
    之證明文件。」第30條第1 項規定：「違反第24條第1 項或
    第2 項規定者，處新臺幣5 萬元以下罰鍰；情節重大或再次
    違反者，並得由原發證照機關廢止其有關營業或設廠之許可
    證照。」
四、本件兩造不爭系爭廣告於96年4 月21日在「unimall 統一購
    物便」網站上刊登，且原告事前所為登載系爭廣告之申請，
    亦遭否准在案，此有系爭廣告在原處分卷頁59-60 、台中縣
    烏日鄉衛生所監視藥物及化粧品廣告紀錄表在原處分卷頁
    59-60 、54-55 及58暨台北市政府衛生局化粧品廣告申請核
    定表及原處分，在本院卷頁12-14 可稽，堪認為真實。
五、是本件之爭執，在於：
  (一)被告認系爭廣告係原告所登載，於法是否有據？
  (二)原告得否以進口商未配合辦理系爭廣告之申請，而免受處罰
    ？
六、被告認系爭廣告係原告所登載，於法有據：
  (一)查依原告自行提出之台北市政府衛生局化粧品廣告申請核定
    表之記載（見本院卷頁14），該次廣告刊登之申請，除系爭
    化粧品外，尚有SANA新三溫暖膠在內之其他9 項化粧品，且
    除系爭化粧品外，其餘各化粧品之廣告均獲核定准許，又依
    該表所示，申請廠商明確記載為原告公司，核准廣告類別則
    記載以網路，此均為兩造所不爭；又查被告於96年6 月13日
    請原告之代表人甲○○陳述意見，原告之代表人甲○○自陳
    系爭廣告為該公司所刊登，此亦有調查紀錄表在原處分卷頁
    36可按，是被告認定系爭廣告係原告所登載，洵屬有據。
  (二)至原告於言詞辯論期日，始改主張系爭廣告係「unimall 統
    一購物便」網站所自行刊登，非原告所刊登云云，則非可採
    ，蓋依原告補行提出之原告與統一行銷整合股份有限公司之
    商品交易合約書（見本院卷頁57）第9 條第13項約定以：「
    如賣方提供商品廣告文稿交予買方做相關廣告文案刊登時，
    應符合中華民國相關法律、主管機關命令及行政作業規範等
    規定，如有第三人主張其權利受有侵害，或受政府相關機關
    為行政處分時，相關民、刑事及行政處分責任概由賣方承擔
    ，與買方無涉……」，佐以前述系爭廣告原係由原告具名向
    被告申請，惟遭否准一節，益證原告始係系爭廣告之登載者
    。
七、原告不得以進口商未配合辦理系爭廣告之申請，而免受處罰
    ？
  (一)按化粧品衛生管理條例第7 條規定：「（第1 項）輸入化粧
    品含有醫療或毒劇藥品者，應提出載有原料名稱、成分、色
    素名稱及其用途之申請書，連同標籤、仿單、樣品、包裝、
    容器、化驗報告書及有關證件，並繳納證書費、查驗費，申
    請中央衛生主管機關查驗；經核准並發給許可證後，始得輸
    入。……（第3 項）第1 項醫療或毒劇藥品之名稱、用量、
    規格及申請書之格式、樣品之數量、標籤及仿單之份數及證
    書費、查驗費之金額……由中央衛生主管機關定之。」第14
    條規定：「含有醫療或毒劇藥品化粧品及化粧品色素輸入許
    可證，其有效期間為5 年；期滿仍須繼續輸入者，應事先報
    請原核發機關延長之。但每次延長不得超過4 年。」由以上
    規定可知，主管機關對於含藥化粧品之各項管理，嚴格於未
    含藥之化粧品者，乃係合於立法者之規範意旨。
  (二)又按化粧品衛生管理條例第24條關於廣告規範之規定，已如
    前引，又查被告於原告提出系爭廣告之申請後，核定准許其
    中9 項產品於網路登載，就系爭化粧品廣告予以否准，並作
    成書面之行政處分函復並送達原告，此亦有被告95年5 月12
    日北市衛藥食字第09533339300 號函在本院卷頁47可按，且
    為原告所不爭，原告如認此係進口商未配合辦理系爭廣告之
    申請所致，自應就該廣告之否准表示不服，提起行政救濟，
    以維其權益，而不是無論准許與否，均交網路登載，事後遭
    罰後，再來指摘被告未予協調，或主張應免受罰，是原告之
    主張，顯非可採。
八、綜上所述，原告之主張，並無可採，原告明知所登載之系爭
    化粧品廣告未獲核准，卻仍送網路登載，核係違反化粧品衛
    生管理條例第24條第2 項之規定，被告依同條例第30條第1
    項之規定及其違反化粧品衛生管理條例統一裁罰基準表第10
    項次之規定（見原處分卷頁23），對第1 次違規之原告處以
    3 萬元之之罰鍰，並命立即停止刊登，認事用法，均無違誤
    ，訴願決定遞予維持，亦無不合，原告訴請撤銷，為無理由
    ，應予駁回。
據上論結，本件原告之訴為無理由，爰依行政訴訟法第98條第1
項前段，判決如主文。
中    華    民    國    97    年    10     月   30    日
                    臺北高等行政法院第五庭
                              審判長法  官  張  瓊  文
                                    法  官  蕭  忠  仁
                                    法  官  王  碧  芳
上為正本係照原本作成。
如不服本判決，應於送達後20日內，向本院提出上訴狀並表明上
訴理由，如於本判決宣示後送達前提起上訴者，應於判決送達後
20日內補提上訴理由書（須按他造人數附繕本）。
中    華    民    國    97    年    11     月    4    日
                                    書記官  方  偉  皓


司法院資訊處製作；財團法人民間司法改革基金會備份。
